【裁判字號】    95,訴,53
【裁判日期】    950818
【裁判案由】    偽造文書等
【裁判全文】
臺灣臺北地方法院刑事判決                95年度訴字第53號
公  訴  人  臺灣臺北地方法院檢察署檢察官
被      告  丁○○
選任辯護人  孫冬生律師
上列被告因偽造文書等案件，經檢察官提起公訴（93年度偵字第
13705號），本院判決如下：
    主  文
丁○○共同行使偽造私文書，足以生損害於他人，處有期徒刑拾
月；緩刑貳年。如附表所示偽造印文及署押均沒收。
    事  實
一、丁○○於民國91年3月間得知丙○○從事投資事業急須代尋
    管道開立資金證明，認有機可圖，乃與戊○○（未據起訴）
    共同基於意圖為自己不法所有及偽造文書之犯意聯絡，佯稱
    可代覓管道提供資金證明，旋由戊○○將資金證明樣本交丁○○持經丙○○認可後，推由丁○○於91年4月30日在臺北
    縣板橋市真鍋咖啡館，表示若丙○○願支付新臺幣（下同）
    500萬元作為存款美金1億元之利息補貼，可提供由荷商荷蘭
    銀行股份有限公司（下稱荷蘭銀行）出具之美金1億元資金
    證明，使丙○○誤信為真，與丁○○簽訂協議書，並提供身
    分證、彩色影印護照、印章等開戶文件憑辦。致丙○○陷於
    錯誤，依約接續於該日及同年5月3日自華南銀行重慶南路分
    行匯款250萬元、150萬元至丁○○設於合作金庫銀行海山分
    行帳戶（帳號0000000000000），另於91年5月3日當場交付
    現金100萬元予丁○○，共計交付500萬元。丁○○於收受上
    開款項後，分別於91年5月2日及翌（3）日在臺北縣板橋市
    ○○路○段85巷6號4樓住處、臺北市○○路丹堤咖啡館各轉
    交200萬元、300萬元予戊○○，戊○○於收足500萬元後，
    當場交付事先由不詳管道取得虛列荷蘭銀行代表人「Chzng-
    Fen Hsu」、「Shu-Fang Tseng」等人署押，蓋有偽造「荷
    蘭銀行臺北分行理財服務中心」圓戳印文，偽造表示丙○○
    在荷蘭銀行帳戶內存有美金1億元之「存款餘額證明書」（
    Confirmation of Account Balance）、「銀行資金確認書
    」、「Confirmation of Funds」、「授權書」（Letter of
    Authorization）、「證券保管收據」（Securities Safe-
    keeping Receipt）等文件予丁○○，於同年5月3日在臺北
    市○○街、重慶南路1段附近之肯德基速食店3樓，將上開資
    金證明文件交予丙○○而行使。嗣丙○○發覺上開資金證明
    文件所載荷蘭銀行地址錯誤，要求重行開立，丁○○旋即轉
    知戊○○，戊○○表示因銀行遷址，若重行開立須再支付15
    萬元，並指定將款項匯至特定帳戶，丙○○誤信為真，於91
    年5月29日上午至合作金庫海山分行匯款15萬元至戊○○指
    定之合作金庫銀行營業部林炳煌帳戶（帳號：000000000000
    0），當日下午戊○○即在臺北市某處咖啡廳將更正地址後
    重行偽造如附表所示上開資金證明文件交予丁○○收執，並
    收回原先交付偽造之資金證明文件。旋由丁○○於當日在臺
    北市○○○路○段38號華南銀行總行將附表所示上開偽造資
    金證明文件持交予丙○○而行使之。92年1月中旬，丙○○
    為使往來之瑞士銀行得以SWIFT上網方式查證前揭存款餘額
    證明真偽，循先前協議內容，於92年1月21日在臺北縣三重
    市○○街89巷21號2樓住處，交付現金200萬元予丁○○轉交
    戊○○作為查證費用，雙方並約定經國外客戶確認後，始支
    付尾款100萬元，翌（22）日戊○○致電丁○○表示已完成
    相關可隨時供往來銀行查證動作，指示向丙○○收取尾款，
    丁○○即於當日下午至丙○○上址住處收取尾款，迨當日下
    午3時43分，丙○○收受由戊○○事先捏造上開荷蘭銀行主
    管署押而偽造之「信息交付通知」（Message Delivery
    Notification）傳真後，誤信荷蘭銀行已接受來自SWIFT操
    作員系統信息，乃交付面額各為50萬元支票2紙（其中票號
    ：SB0000000、票載發票日期為92年2月25日、付款人為臺北
    銀行儲蓄部之支票屆期提示遭退票）予丁○○收執，均足以
    生損害於丙○○、上開被冒名人及荷蘭銀行，丁○○並從中
    拮取35萬元作為報酬。嗣丙○○迄未收到國外客戶確認結果
    ，轉向荷蘭銀行查證，發現上開資金證明文件均係偽造，始
    悉受騙。
二、案經丙○○訴由臺北縣政府警察局海山分局報請臺灣臺北地
    方法院檢察署檢察官偵查起訴。
    理  由
一、訊據被告丁○○雖坦承交付如附表所示偽造存款證明書等資
    料予告訴人丙○○，並向告訴人收取共計700萬元款項（另
    91年5月29日告訴人匯款對象係戊○○指定之帳戶內，被告
    並未收取）及上開2紙面額各50萬元支票等情不諱，惟矢口
    否認有何偽造文書及詐欺取財犯行，辯稱：伊僅係仲介告訴
    人尋覓提供資金管道，誤信戊○○的話，認為戊○○有辦法
    幫告訴人取得合法的存款證明，伊在向戊○○拿到相關存款
    證明後轉交告訴人收執，不知上開資金證明等文件是哪如何
    取得，亦不知係偽造，伊並非故意要拿偽造資金證明欺騙告
    訴人，伊從告訴人處所取得之款項悉轉交予戊○○，僅從中
    取得35萬元報酬云云。經查：
  (一)被告丁○○如何得知告訴人丙○○從事投資事業急須代尋管
    道開立資金證明，透過戊○○取得資金證明樣本持交告訴人
    認可後，雙方於上開時地簽訂協議書，約定由告訴人支付
    500萬元作為存款美金1億元利息補貼，被告則提供由荷蘭銀
    行出具之美金1億元資金證明，嗣告訴人陸續於上開時地匯
    款250萬元、150萬元，及交付現金100萬元予被告等旨，業
    經告訴人指訴歷歷，復為被告所不爭執（見本院95年2月13
    日準備程序筆錄），且有協議書、華南銀行匯款回條聯、被
    告出具之收據（均影本）附卷足憑；嗣告訴人發覺上開資金
    證明文件所載荷蘭銀行地址錯誤，戊○○即透過被告要求須
    再支付15萬元始得重行開立，告訴人遂於上開時間依戊○○
    指示匯款至前揭林炳煌帳戶後，取得重行開立如附表所示資
    金證明文件，並繳回原先收受地址錯誤之資金證明文件各節
    ，亦為被告直承在卷（同上準備程序筆錄），核與告訴人指
    陳相符，併有合作金庫銀行海山分行存款憑條及如附表所示
    荷蘭銀行出具之各該文件（均影本）可參。又告訴人循先前
    協議內容，如何於前揭時地交付200萬元及面額50萬元支票2
    紙予丁○○轉交戊○○作為查證費用之事實，亦為被告坦白
    承認（同上準備程序筆錄），核與上開協議書所載乙方（告
    訴人）應付金額、方式等約定俱相符合，且有支票正反面及
    被告出具之收據（影本）為證，是告訴人為取得相關資金證
    明文書，已陸續交付700萬元予被告之事實，至為明確。
  (二)被告於上開時地陸續自告訴人處取得700萬元後，其間分別
    於前揭時地各將200萬元、300萬元、200萬元交付戊○○等
    情，業據被告供承不諱，並經證人乙○○證述：「91年5月2
    日下午我與戊○○都在被告家中，被告當天確實交付一筆錢
    給戊○○，但不知金額多少」、「隔天（5月3日）我與戊○○一起去臺北車站，在館前路附近一家丹堤咖啡等候朋友洽
    談土地事情，迨10、11時許，被告過來丹堤咖啡，再交付一
    筆錢給戊○○，戊○○隨後離去，隔了半小時後，又回來咖
    啡廳，並交給被告幾張文件」等語綦詳（見本院95年7月14
    日審判筆錄），而證人乙○○介紹戊○○予被告認識，與被
    告及戊○○均係熟識友人，並曾與戊○○均寄居被告住處一
    段時間，為被告、證人乙○○分別供、證述在卷，復為戊○○所不爭執，難謂有何偏頗可言，所為供證內容應屬客觀可
    信。再者，被告於前述時間匯款15萬元至林炳煌帳戶原因，
    據被告直指：「此係戊○○指定帳戶，是重行開立文件所需
    費用」，證人戊○○於偵、審中則證稱：「此係被告向我調
    頭寸，我轉向乾妹甲○○調15萬元，屆期甲○○要我指示被
    告將錢匯到林炳煌帳戶」云云（見偵卷第98頁、本院95年8
    月2日審判筆錄）；另被告於92年1月22日收取告訴人所交付
    上開面額50萬元支票後，於同年2月7日存入傅勻謙帳戶託收
    ，嗣於同年月25日退票各節，為被告供明在卷，證人甲○○
    亦證稱：「林炳煌是我父親，傅勻謙是我兒子，帳戶均由我
    使用」、「戊○○跟我調現，我將支票放在銀行託收，後來
    錢不夠想將支票還他，但戊○○稱不用，反正客戶屆期會將
    錢存入」等語（見偵卷第108頁），證人戊○○就此仍供稱
    ：「此係被告持票向我調現」云云（見本院95年8月2日審判
    筆錄），雙方就上開款項、票據交付原因各執一詞，然從被
    告接獲告訴人通知所交付資金證明文件銀行地址有誤，嗣被
    告於91年5月29日匯款15萬元至上開林炳煌帳戶後，戊○○
    旋即重行交付如附表所示偽造文件；另上開由告訴人交予被
    告轉交戊○○收執面額50萬元支票及另紙未提示兌現面額50
    萬元支票，合計100萬元，即為被告與告訴人簽訂協議書中
    查證費用之尾款等旨（見協議書五、2.），告訴人於本院審
    理時亦指陳：「我知道被告是中間人，不是主謀，因為我與
    被告接洽每件事情，他都要再打電話跟別人確認」、「幕後
    的人應是戊○○，我跟被告簽的協議書就是依循類似92年6
    月2日那紙協議書內容修改而來」（見本院95年7月14日、同
    年8 月2日審判筆錄），凡此種種均指向戊○○即係本件與
    被告共謀犯案之人，是本院推敲上情綜合以觀，認為應以被
    告所供較可採信。至證人甲○○雖證述：「上開15萬元是戊○○找人匯給我的，戊○○常會找我周轉」、「前揭面額50
    萬元支票係戊○○持票向我調現」等語，縱令屬實，仍屬戊○○與甲○○間資金往來關係，仍不得遽謂被告所供不實，
    不足推翻本院前述所為認定，故被告於上開時間陸續收取告
    訴人交付之款項，悉轉交予證人戊○○之事實，亦可認定。
  (三)據被告供稱：「上開文件是伊找戊○○幫忙提供，伊僅擔任
    中間人而已，當初戊○○有提出樣本給告訴人看，協議書草
    約也是戊○○提供」等語綦詳（見本院95年2月13日準備程
    序筆錄、同年7月14日審判筆錄），核與證人乙○○證稱：
    「在被告交付一筆錢給戊○○後，戊○○隨即離去，隔了半
    小時後，又回來咖啡廳，交付被告幾張文件，記憶中文件左
    上角有印中文荷蘭銀行字樣」、「當時我與戊○○均住在被
    告家中，我曾聽戊○○說可以開荷蘭銀行資金證明，被告說
    他有朋友需要」等語（見本院95年7月14日審判筆錄），若
    合符節，可知被告確係源自戊○○取得上揭偽造文件。又被
    告所交付如附表所示記載告訴人在荷蘭銀行帳戶內存有美金
    1 億元之「存款餘額證明書」、「授權書」、「證券保管收
    據」、「銀行資金確認書」及「Confirmation of Funds」
    等文件，均非荷蘭銀行所開立，該行亦無其上「荷蘭銀行臺
    北分行理財服務中心」圓戳印文，此有荷蘭銀行93年7月6日
    （93）荷銀商字第239號函、95年3月1日風管荷銀信字第950
    141號函可稽，復為被告所不爭執，足見上開文件及其上圓
    戳印文、署押等均係虛妄而屬他人冒名偽造，應毋庸疑。而
    被告從協助告訴人向戊○○取得相關資金過程中，復取得35
    萬元報酬，為其所是認（見本院95年8月2日審判筆錄），本
    件如附表所示各資金證明既係偽造，自然並無金主存在，被
    告既坦承：「據我所知戊○○並無1億美金之財力」（見本
    院95年7月14日審判筆錄），更不諱言：「我事後確實有懷
    疑戊○○提供文件是假的，但已經做了也沒有辦法，就只好
    繼續做」等語（見本院95年8月2日審判筆錄），且依雙方於
    91 年4月30日簽訂協議書內容規定：「甲方（即指告訴人）
    同意不以電話或個人至銀行方式查證該資金，否則查證不出
    結果的責任不歸乙方負責」（見協議書五、3.），若被告提
    供相關資金證明文件係屬真實確有美金1億元以告訴人名義
    存入荷蘭銀行帳戶，何以特別約定告訴人須採行特殊方式查
    證，而不得直接以電話或親赴銀行為之，亦足以佐證被告應
    非如其所辯，僅係單純介紹而已，而係確知戊○○提供如附
    表所示資金證明來源不明，微論被告受託請戊○○提供荷蘭
    銀行1億美金之資金證明文件，從未質疑金主何人或文件如
    何取得，即從中取得35萬元佣金，顯然知悉上述文件係偽造
    ，是被告與戊○○，就行使偽造文書部分，有犯意聯絡及行
    為分擔，被告辯稱：「不知上揭文件是偽造」云云，顯不足
    採。
  (四)前述如附表所示各資金證明文件，究竟如何偽造，因證人戊○○堅不吐實，固無從查明，不能認定被告有偽造該資金證
    明文件之犯行，但依前之所述，被告應明知如附表所示存款
    證明等文件係屬偽造，乃與戊○○共謀行使交付告訴人，被
    告應共同負行使偽造文書之責。且查被告與戊○○交付告訴
    人之相關資金證明文件，金額達1億美金，折合新臺幣高達
    30 億元以上，依當今社會現狀，少有個人能一次提供如此
    高額之現金；被告及戊○○亦均坦承不認識擁有如此巨額資
    金之人，已見被告及戊○○均無能力提供告訴人1億美元之
    資金證明。被告與戊○○竟共同行使如附表所示之偽造文書
    ，佯稱可提供荷蘭銀行出具相關資金證明，藉此詐騙告訴人
    700萬元，被告並從中擷取35萬元作為報酬，自足生損害於
    告訴人，是被告辯解不足採信。本件事證明確，被告犯行堪
    以認定，應予依法論科。
二、查被告將偽造荷蘭銀行出具如附表所示文書，係荷蘭銀行人
    員本於業務上作成之文書，用以表示該存戶在該銀行特定期
    間內之存款餘額，或授權他人如何向該行查證資金存否之用
    ，並非交與被告隨身攜帶作為謀生及一時便利之用，自與刑
    法第212條所定關於品行、能力、服務或其他相類之證書、
    介紹書有別，而屬私文書。被告將之交付告訴人，藉此詐騙
    告訴人700萬元，自足以生損害於荷蘭銀行及上開被冒名人
    及告訴人，核被告所為，係犯刑法第216條、第210條之行使
    偽造私文書罪，及同法第339條第1項之詐欺取財罪。被告行
    為後，刑法第33條第5款業於94年2月2日以華總一義字第094
    00014901號令修正公布，並自95年7月1日起施行；修正後刑
    法第33條第5款規定「罰金：新臺幣1000元以上，以百元計
    算之」，與修正前刑法第33條第5款規定「罰金：1元以上」
    不同。比較新舊法結果，以舊法較有利於被告，故依刑法第
    2條第1項前段規定，本案關於刑法第339條第1項之法定刑罰
    金部分，自應適用行為時之法律即修正前刑法第33條第5款
    規定決定其罰金部分之法定刑。而關於刑法第339條第1項法
    定刑為罰金之提高標準之新舊法適用問題，因被告行為後，
    刑法施行法第1條之1於95年6月14日以華總一義字第0950008
    5181號令修正公布增訂。修正增訂之刑法施行法第1條之1規
    定：「中華民國94年1月7日刑法修正施行後（按指95年7月1
    日），刑法分則編所定罰金之貨幣單位為新臺幣。94年1月7
    日刑法修正時，刑法分則編未修正之條文定有罰金者，自94
    年1月7日刑法修正施行後，就其所定數額提高為30 倍。但
    72年6月26日到94年1月7日新增或修正之條文，就其所定數
    額提高為3倍」。本件被告所犯刑法第339條第1項詐欺取財
    罪之法定刑有罰金刑（銀元1000以下），且為刑法分則編未
    修正之條文而定有罰金刑者；於刑法施行法第1條之1修正增
    訂前，其貨幣單位為銀元，罰金刑之提高標準應適用罰金罰
    鍰提高標準條例第1條之規定「依法律應處罰金、罰鍰者，
    就其原定數額得提高為2倍至10倍」，而再依現行法規所定
    貨幣單位折算新臺幣條例第2條（已廢止）規定：「現行法
    規所定金額之貨幣單位為圓、銀元或元者，以新臺幣元之3
    倍折算之」。如換算為新臺幣，則刑法第349條第2項法定刑
    罰金刑部分，應為罰金新臺幣30000元以下（1000 元乘10乘
    3）。如適用刑法施行法第1條之1規定提高30倍，亦為新臺
    幣30000元以下（1000元乘30）。是其關於法定刑為罰金部
    分之提高標準，新舊法均無不利之情形，故依刑法第2條第1
    項前段規定，本案關於刑法第339條第1項之法定刑罰金提高
    標準部分，自應適用行為時之法律即罰金罰鍰提高標準條例
    第1條及現行法規所定貨幣單位折算新臺幣條例第2條，應先
    敘明。其與戊○○間，就上開犯行，有犯意聯絡、行為分擔
    ，為共同正犯。被告等偽造附表所示圓戳章印文、偽造被冒
    名人印文、署押之行為，分別為偽造各該文件等私文書之部
    分行為，不另論罪。被告等偽造如附表各該私文書後持以行
    使，均為行使之高度行為所吸收，亦不另論罪。被告行使如
    附表所示之偽造私文書，同時偽造被冒名人署押、印文、荷
    蘭銀行圓戳印文等，係一行為觸犯數法益，為想像競合犯，
    應從一重處斷。被告於上開時間數次向告訴人取得現金共計
    700萬元之行為，乃以單一行為接續進行，基於單一詐欺犯
    意，縱令在犯罪完畢以前，其各個舉動，已與該罪之構成要
    件完全相符，但其主觀上對於各個舉動，不過為其犯罪行為
    之一部分，應為接續犯之一罪。公訴人認為應以連續犯論處
    ，容有未洽。又94年1月7日修正公布之刑法，自95 年7月1
    日施行，修正後之刑法刪除第55條關於牽連犯之規定。本件
    被告所犯上開各罪具有方法結果之牽連犯關係，依修正前即
    行為時之規定，應從一重處斷；而修正後之刑法既已刪除牽
    連犯之規定，則所犯上述各罪本應依數罪併罰之規定分論併
    罰，比較新舊法之規定，修正後之規定並非較有利於被告，
    則依刑法第2條第1項之規定，應適用行為時之法律，適用修
    正前刑法第55條牽連犯之規定，從一重之行使偽造文書罪處
    斷。另刑法第28條共同正犯、同法第55條想像競合犯之規定
    固亦經修正，但比較新舊法之規定，修正後之規定亦非較有
    利於被告，則依刑法第2條第1項之規定，仍應適用行為時之
    法律。
三、爰審酌被告犯罪之動機係因貪念、與戊○○共同詐稱自己有
    能力引進巨額資金並偽造存款證明書等文件、存款證明書偽
    載之金額高達美金1億元，所生之危害金融秩序甚鉅，本應
    予以重懲，惟其於犯罪後於本院尚知坦認部分犯行，彼此分
    工情形、並供出共犯戊○○犯罪情節之態度等一切情狀，判
    處如主文所示之刑，以示懲儆，公訴人雖具體求處有期徒刑
    2年，惟本院認為上開宣告之刑，適足符合罪刑相當原則，
    附此敘明。末查被告未曾受有期徒刑以上刑之宣告，有臺灣
    高等法院被告前案紀錄表可按，其於犯罪後與告訴人達成和
    解，此有所提和解書1份在卷可稽，足見被告經此科刑宣告
    後，已知所警惕，信無再犯之虞，本院認為前開對其宣告之
    刑，以暫不執行為適當，併依修正後刑法第74條第1項第1款
    規定諭知緩刑2年，用啟自新（最高法院95年第8次刑事庭會
    議決議）。
四、至如附表所示各偽造之私文書業已由被告持向告訴人行使而
    交付予告訴人收受，是其所有權已非被告所有而非被告之物
    ，且非違禁物，爰不另為沒收之諭知。而附表所示偽造私文
    書上偽造之「Chzng-Fen Hsu」及「Shu-Fang Tseng」署押
    及印文，與附表編號「荷蘭銀行台北分行理財服務中心圓戳
    章印文」印文，雖未扣案，但不能證明業已滅失，均依刑法
    第219條規定宣告沒收（因前述印文係以何方法偽造，未能
    查明，自無從認定有盜刻印章之情事，故無從宣告沒收偽造
    之印章）。
五、本案共犯戊○○涉案部分，應由檢察官另行偵辦。
據上論斷，應依刑事訴訟法第299條第1項前段，刑法第2條第1項
前段、第216條、第210條、第339條第1項、第219條、第74條第1
項第1款、修正前刑法第28條、第55條，罰金罰鍰提高標準條例
第1條前段，判決如主文。
本案經檢察官孫小萍到庭執行職務
中    華    民    國    95    年    8     月    18    日
                  刑事第十二庭  審判長法  官  李英豪
                                      法  官  張永宏
                                      法  官  胡宏文
以上正本證明與原本無異。
如不服本判決，應於判決送達後10日內向本院提出上訴狀（應抄
附繕本）。告訴人或被害人如對於本判決不服者，應具備理由請
求檢察官上訴，其上訴期間之計算係以檢察官收受判決正本之日
期為準。
                                      書記官  劉穗筠
中    華    民    國    95    年    8     月    21    日
附本案論罪科刑依據之法條：刑法第210條、第216條、第339 條
第1項
中華民國刑法第210條
（偽造變造私文書罪）
偽造、變造私文書，足以生損害於公眾或他人者，處 5 年以下有
期徒刑。
中華民國刑法第216條
（行使偽造變造或登載不實之文書罪）
行使第 210 條至第 215 條之文書者，依偽造、變造文書或登載
不實事項或使登載不實事項之規定處斷。
中華民國刑法第339條
（普通詐欺罪）
意圖為自己或第三人不法之所有，以詐術使人將本人或第三人之
物交付者，處5年以下有期徒刑、拘役或科或併科1千元以下罰金
。
以前項方法得財產上不法之利益或使第三人得之者，亦同。
前二項之未遂犯罰之。
附表：
一「存款餘額證明」（Confirmation of Account Balance），
  其上有「Chzng-Fen Hsu」及「Shu-Fang Tseng」署名、印文
  各1枚。
二「銀行資金確認書」，其上有「Chzng-Fen Hsu」及「Shu-
   Fang Tseng」署名、印文各1枚。
三「Confirmation of Funds」，其上有「Chzng-Fen Hsu」及「
  Shu-Fang Tseng」署名、印文各1枚。
四「授權書」（Letter of Authorization），其上有「Chzng-
  Fen Hsu」及「Shu-Fang Tseng」署名、印文各1枚。
五「證券保管收據」（Securities Safekeeping Receipt），其
  上有「Chzng-Fen Hsu」及「Shu-Fang Tseng」署名、印文各1
  枚。
六「信息交付通知」（Message Delivery Notification），
   ，其上有「Chzng-Fen Hsu」及「Shu-Fang Tseng」署名、印
   文各1枚，及荷蘭銀行台北分行理財服務中心圓戳章印文1枚
   。


司法院資訊處製作；財團法人民間司法改革基金會備份。
